---
title: "Proyecto TESLA"
format: html
editor: visual
---

## Inicio

```{r}
library(quantmod)
library(tseries)
library(forecast)
library(TTR)
library(rugarch)      
library(ggplot2)
library(FinTS)
```

\*\*quantmod -\> Con este package podemos descargar bases de datos desde internet.

\*\*forecast -\> Sirve para analizar series de tiempo.

\*\* tseries -\> Pruebas estadísticas en las series de tiempo.

```{r}
getSymbols("TSLA", src = "yahoo")

tesla <- Cl(TSLA)
head(tesla)
```

\*\*Descargamos los precios históricos y seleccionamos el precio de cierre.

```{r}
tesla_ts <- ts(as.numeric(tesla))

plot(tesla_ts, type="l",
     main="Precio de Tesla",
     ylab="Precio",
     xlab="Tiempo")
```

\*\*Se observa que el precio ha cambiado drásticamente desde el 29 de junio de 2010, esto nos indica que la serie no es estacionaria ya que tiene una tendencia creciente.

```{r}
tesla_ts <- ts(as.numeric(tesla), 
               frequency = 252)
```

\*\*Se usa el número 252 ya que son los días bursátiles del año.

## Transformación Logarítmica

```{r}
log_tesla <- log(tesla_ts)

plot(log_tesla, main="Log del precio de Tesla")
```

\*\*Aquí

## Diferencias

```{r}
diff_tesla <- diff(log_tesla)
plot(diff_tesla, main="Diferencias del log del precio")
```

Yt - Yt-1

## Autocorrelación

```{r}
acf(diff_tesla)
```

\*\* La función ACF mide la relación entre: Yt y Yt-k

Dependencia temporal y precencia de ruido blanco, la serie esta cerca de 0 por lo que se comporta como ruido blanco

## Media Móvil

```{r}
ma30 <- stats::filter(tesla_ts, rep(1/30, 30))

plot(tesla_ts)
lines(ma30, col="red")
```

\*\* Aquí calculamos la media de los útlimos 30 periodos. Suavizamos fluctuaciones y mejramos la tendencia.

## Prueba de estacionariedad

```{r}
adf.test(diff_tesla)
```

\*\* Prueba Dickey Fuller nos da un p-value de 0.01 y ahora la serie es estacionaria.

## Test ARCH-LM

```{r}
# Test ARCH-LM para detectar si hay heteroscedasticidad
# Si p-value < 0.05, hay efecto ARCH/GARCH

arch_test <- ArchTest(diff_tesla, lags = 5)

cat("╔════════════════════════════════════╗\n")
cat("║  TEST ARCH-LM                      ║\n")
cat("╚════════════════════════════════════╝\n\n")
cat("Estadístico:", round(arch_test$statistic, 4), "\n")
cat("p-value:", round(arch_test$p.value, 6), "\n")

if (arch_test$p.value < 0.05) {
  cat("\n✓ CONCLUSIÓN: Hay heteroscedasticidad (ARCH/GARCH presente)\n")
} else {
  cat("\n✗ CONCLUSIÓN: No hay heteroscedasticidad significativa\n")
}
```

## Especificación de modelo GARCH (1,1)

```{r}
# Especificar modelo GARCH(1,1)
# variance.model: ecuación de varianza
# mean.model: ecuación de media
# distribution.model: distribución de errores

spec_garch <- ugarchspec(
  variance.model = list(
    model = "sGARCH",      # Modelo GARCH estándar
    garchOrder = c(1, 1)   # GARCH(1,1)
  ),
  mean.model = list(
    armaOrder = c(1, 1),   # ARMA(1,1) para la media
    include.mean = TRUE
  ),
  distribution.model = "norm"  # Distribución normal
)

cat("✓ Especificación del modelo GARCH(1,1) completada\n")
```

## Estimar modelo GARCH

```{r}
# Estimar el modelo GARCH con los retornos logarítmicos
fit_garch <- ugarchfit(
  spec = spec_garch, 
  data = diff_tesla,
  solver = "hybrid"
)

cat("✓ Modelo GARCH(1,1) estimado correctamente\n")
```

## Tabla de parámetros

```{r}
# Extraer coeficientes
coef_garch <- coef(fit_garch)

# Calcular errores estándar y estadísticos t
se_garch <- sqrt(diag(vcov(fit_garch)))
t_stat <- coef_garch / se_garch
p_values <- 2 * (1 - pnorm(abs(t_stat)))

# Crear tabla de resultados
tabla_parametros <- data.frame(
  Parámetro = names(coef_garch),
  Estimado = round(coef_garch, 6),
  Error_Estándar = round(se_garch, 6),
  t_estadístico = round(t_stat, 4),
  p_valor = round(p_values, 6),
  Significancia = ifelse(p_values < 0.01, "***",
                        ifelse(p_values < 0.05, "**",
                              ifelse(p_values < 0.10, "*", "")))
)

cat("\n╔════════════════════════════════════════════════════╗\n")
cat("║  PARÁMETROS ESTIMADOS - MODELO GARCH(1,1)         ║\n")
cat("╚════════════════════════════════════════════════════╝\n\n")
print(tabla_parametros)

# Calcular persistencia
persistencia <- coef_garch["alpha1"] + coef_garch["beta1"]
cat("\n\nPersistencia (α + β):", round(persistencia, 4), "\n")
cat("Interpretación: Shocks en volatilidad decaen en", 
    round(1 / (1 - persistencia), 2), "períodos\n")
```

## Criterios de información 

```{r}
# Extraer criterios de información
criterios <- infocriteria(fit_garch)

tabla_criterios <- data.frame(
  Criterio = c("AIC", "BIC", "Shibata", "Hannan-Quinn"),
  Valor = round(criterios, 4)
)

cat("\n╔════════════════════════════════════════╗\n")
cat("║  CRITERIOS DE INFORMACIÓN              ║\n")
cat("╚════════════════════════════════════════╝\n\n")
print(tabla_criterios)
```

## Diágnosticos del modelo 

```{r}
# Extraer residuales estandarizados
residuales_std <- fit_garch@fit$residuals / fit_garch@fit$sigma

# Test de Jarque-Bera (normalidad)
jb_test <- jarque.bera.test(residuales_std)

# Test de Ljung-Box (autocorrelación)
lb_test <- Box.test(residuales_std, lag = 10, type = "Ljung-Box")
lb_test_squared <- Box.test(residuales_std^2, lag = 10, type = "Ljung-Box")

# Tabla de diagnósticos
tabla_diagnosticos <- data.frame(
  Test = c("Jarque-Bera", "Ljung-Box Q(10)", "Ljung-Box Q²(10)"),
  Estadístico = c(round(jb_test$statistic, 4),
                  round(lb_test$statistic, 4),
                  round(lb_test_squared$statistic, 4)),
  p_valor = c(round(jb_test$p.value, 6),
              round(lb_test$p.value, 6),
              round(lb_test_squared$p.value, 6)),
  Conclusión = c(
    ifelse(jb_test$p.value > 0.05, "Residuales normales", "No normal"),
    ifelse(lb_test$p.value > 0.05, "Sin autocorrelación", "Autocorrelación"),
    ifelse(lb_test_squared$p.value > 0.05, "Varianza homogénea", "Heteroscedasticidad")
  )
)

cat("\n╔════════════════════════════════════════════════════╗\n")
cat("║  DIAGNÓSTICOS DEL MODELO GARCH                     ║\n")
cat("╚════════════════════════════════════════════════════╝\n\n")
print(tabla_diagnosticos)
```

## Gráficos residuales

```{r}
# Extraer volatilidad y residuales
residuales_std <- fit_garch@fit$residuals / fit_garch@fit$sigma
volatilidad_condicional <- fit_garch@fit$sigma

# Gráfico 1: Residuales estandarizados
par(mfrow = c(2, 2))

plot(residuales_std, type = "l",
     main = "Residuales Estandarizados GARCH(1,1)",
     ylab = "Residual",
     xlab = "Tiempo",
     col = "steelblue")
abline(h = c(-2, 0, 2), col = c("red", "black", "red"), lty = c(2, 1, 2))

# Gráfico 2: Histograma de residuales
hist(residuales_std, breaks = 50,
     main = "Distribución de Residuales Estandarizados",
     xlab = "Residual",
     ylab = "Frecuencia",
     col = "lightblue",
     border = "black")

# Gráfico 3: Q-Q Plot
qqnorm(residuales_std, main = "Q-Q Plot de Residuales")
qqline(residuales_std, col = "red", lwd = 2)

# Gráfico 4: ACF de residuales
acf(residuales_std, main = "ACF de Residuales Estandarizados")

par(mfrow = c(1, 1))

# Gráfico 5: Volatilidad condicional
plot(volatilidad_condicional, type = "l",
     main = "Volatilidad Condicional (σt) - GARCH(1,1)",
     ylab = "Volatilidad",
     xlab = "Tiempo",
     col = "darkred")
```

## Pronóstico de volatilidad 

```{r}
# Generar pronósticos de volatilidad 30 días adelante
horizonte <- 30

# Pronóstico
forecast_garch <- ugarchforecast(
  fit_garch, 
  n.ahead = horizonte
)

# Extraer volatilidades pronosticadas
volatilidad_pronosticada <- sigma(forecast_garch)
media_pronosticada <- fitted(forecast_garch)

# Crear tabla de pronósticos
tabla_pronosticos_vol <- data.frame(
  Día = 1:horizonte,
  Volatilidad_Pronósticada = round(as.numeric(volatilidad_pronosticada), 6),
  Media_Pronósticada = round(as.numeric(media_pronosticada), 6),
  Límite_Inferior_95 = round(as.numeric(media_pronosticada - 1.96*volatilidad_pronosticada), 6),
  Límite_Superior_95 = round(as.numeric(media_pronosticada + 1.96*volatilidad_pronosticada), 6)
)

cat("\n╔════════════════════════════════════════════════════╗\n")
cat("║  PRONÓSTICO DE VOLATILIDAD - 30 DÍAS               ║\n")
cat("╚════════════════════════════════════════════════════╝\n\n")
print(head(tabla_pronosticos_vol, 10))
```

## Gráfico de pronóstico de volatilidad 

```{r}
# Últimos 100 días históricos
volatilidad_historica <- tail(volatilidad_condicional, 100)
n_hist <- length(volatilidad_historica)

# Eje x para historia y pronóstico
x_hist <- 1:n_hist
x_forecast <- (n_hist + 1):(n_hist + horizonte)

# Valores de pronóstico
vol_forecast <- as.numeric(volatilidad_pronosticada)

# Gráfico
plot(x_hist, volatilidad_historica,
     type = "l", col = "black", lwd = 2,
     xlim = c(1, n_hist + horizonte),
     ylim = c(min(volatilidad_historica, vol_forecast) * 0.8,
              max(volatilidad_historica, vol_forecast) * 1.2),
     main = "Tesla - Volatilidad Histórica y Pronóstico GARCH(1,1) (30 días)",
     ylab = "Volatilidad",
     xlab = "Tiempo")

# Línea de pronóstico
lines(x_forecast, vol_forecast, col = "blue", lwd = 2, lty = 2)

# Línea vertical de separación
abline(v = n_hist, col = "red", lty = 3, lwd = 2)

# Leyenda
legend("topleft",
       legend = c("Volatilidad histórica", "Pronóstico (30 días)"),
       col = c("black", "blue"),
       lty = c(1, 2),
       lwd = 2)
```

## ARIMA

```{r}
pacf(diff_tesla, main = "PACF de los retornos logarítmicos")
```

```{r}
# auto.arima  (p,d,q)
# usando criterio de información AIC/BIC
modelo_arima <- auto.arima(log_tesla, 
                            seasonal = FALSE,
                            stepwise = FALSE,
                            approximation = FALSE,
                            trace = TRUE)

summary(modelo_arima)
```

```{r}
# Graficamos los residuos del modelo para verificar que se comporten 

checkresiduals(modelo_arima)
```

```{r}
# Pronosticamos 30 días hacia adelante en escala logarítmica
pronostico <- forecast(modelo_arima, h = 30)

# Graficamos el pronóstico
plot(pronostico,
     main = "Pronóstico ARIMA - Log Precio Tesla (30 días)",
     ylab = "Log(Precio)",
     xlab = "Tiempo")
```

```{r}
# Obtenemos el último precio de cierre 
ultimo_precio <- as.numeric(tail(tesla, 1))

# Convertimos los valores pronosticados (log) a precios reales con exp()
precios_forecast <- exp(pronostico$mean)
precio_lower_95  <- exp(pronostico$lower[, 2])
precio_upper_95  <- exp(pronostico$upper[, 2])

# Creamos tabla de resultados
dias <- 1:30
tabla_forecast <- data.frame(
  Dia          = dias,
  Precio_Est   = round(as.numeric(precios_forecast), 2),
  Limite_Inf   = round(as.numeric(precio_lower_95), 2),
  Limite_Sup   = round(as.numeric(precio_upper_95), 2)
)

print(tabla_forecast)
```

```{r}
# Tomamos los últimos 100 días de precio real para contexto visual
precios_recientes <- tail(as.numeric(tesla), 100)
n_hist <- length(precios_recientes)

# Eje x: historia + pronóstico
x_hist     <- 1:n_hist
x_forecast <- (n_hist + 1):(n_hist + 30)

# Graficamos
plot(x_hist, precios_recientes,
     type = "l", col = "black", lwd = 2,
     xlim = c(1, n_hist + 30),
     ylim = range(c(precios_recientes, precio_lower_95, precio_upper_95)),
     main = "Tesla - Precio Real y Pronóstico 30 días (ARIMA)",
     ylab = "Precio USD",
     xlab = "Días")

# Banda de confianza al 95%
polygon(c(x_forecast, rev(x_forecast)),
        c(precio_upper_95, rev(precio_lower_95)),
        col = rgb(0.2, 0.5, 0.8, 0.3), border = NA)

# Línea de pronóstico central
lines(x_forecast, as.numeric(precios_forecast), col = "blue", lwd = 2, lty = 2)

# Línea vertical separando historia y pronóstico  
abline(v = n_hist, col = "red", lty = 3)

legend("topleft",
       legend = c("Precio histórico", "Pronóstico", "IC 95%"),
       col    = c("black", "blue", rgb(0.2, 0.5, 0.8, 0.5)),
       lty    = c(1, 2, NA),
       pch    = c(NA, NA, 15),
       lwd    = 2)

```

## Comparación ARIMA vs GARCH

```{r}
# Resumen comparativo
cat("\n╔════════════════════════════════════════════════════╗\n")
cat("║  RESUMEN: ARIMA vs GARCH                           ║\n")
cat("╚════════════════════════════════════════════════════╝\n\n")

cat("MODELO ARIMA:\n")
cat("  → Pronostica PRECIOS (escala logarítmica)\n")
cat("  → Captura tendencia y autocorrelación\n")
cat("  → Asume varianza constante\n\n")

cat("MODELO GARCH(1,1):\n")
cat("  → Pronostica VOLATILIDAD (desviación estándar)\n")
cat("  → Captura cambios en varianza condicional\n")
cat("  → Modela heteroscedasticidad\n")
cat("  → Permite bandas de confianza dinámicas\n\n")

cat("USO COMBINADO:\n")
cat("  → ARIMA para pronósticos de precios\n")
cat("  → GARCH para niveles de riesgo/volatilidad\n")
```
